【裁判字號】    93,訴,3012
【裁判日期】    951018
【裁判案由】    返還所有物等
【裁判全文】
臺灣臺北地方法院民事判決              93年度訴字第3012號
    原      告  壬○○
                丑○○
                癸○○
                子○○
                己○○
                庚○○
                巳○○○
                寅○○○
    共      同
    訴訟代理人  楊景超律師
    被      告  甲○○
                戊○○○
                辛○○
                午○○
                乙○○
                丙○○
                丁○○
    共      同
    訴訟代理人  張樹萱律師
上列當事人間返還所有物等事件，本院於民國95年10月4日言詞
辯論終結，判決如下：
    主  文
原告之訴及假執行之聲請均駁回。
訴訟費用由原告負擔。
    事實及理由
甲、程序方面：
    按訴狀送達後，原告不得將原訴變更或追加他訴，但擴張或
    減縮應受判決事項之聲明者，不在此限，民事訴訟法第255
    條第1項第3款定有明文。經查，本件原告起訴請求：「(一)先
    位聲明：1.被告甲○○應將如附表所列11筆土地應有部分返
    還原告。2.被告甲○○、戊○○○、辛○○、午○○、乙○
    ○、丙○○、丁○○應連帶給付原告新台幣（下同）494,47
    2元，及自起訴狀繕本送達之翌日起至清償日止，按年息5%
    計算之利息。(二)備位聲明：1.被告甲○○、戊○○○、辛○
    ○、午○○、乙○○、丙○○、丁○○應連帶給付原告2,05
    5,304 元，及自起訴狀繕本送達之翌日起至清償日止，按年
    息5%計算之利息。2.願供擔保聲請宣告假執行。」。嗣於民
    國93年11月25日減縮訴之聲明為：「(一)先位聲明：1.被告甲
    ○○應將如附表所列11筆土地應有部分返還原告。2.被告甲
    ○○、戊○○○、辛○○、午○○、乙○○、丙○○、丁○
    ○應連帶給付原告365,288元，及其中107,088元自81 年4月
    13 日起至清償日止，其中258,200元自82 年5月29日起至清
    償日止按年息5%計算之利息。(二)備位聲明：1.被告甲○○、
    戊○○○、辛○○、午○○、乙○○、丙○○、丁○○應連
    帶給付原告1,883,664元，及其中107,088元自81 年4月13日
    起至清償日止，其中258,200元自82年5月29日起至清償日止
    ，其中1, 518,376元自起訴狀繕本送達之翌日起至清償日止
    按年息5%計算之利息。2.願供擔保聲請宣告假執行。」（見
    本院1 卷第95頁反面），揆諸上開規定，應予准許，合先敘
    明。
乙、實體方面：
一、原告起訴主張：訴外人王廷祥係伊等之祖父，王廷祥於46年
    10月31日死亡，訴外人林好英為王廷祥之配偶（49年去世）
    ，訴外人林朝蘭係王廷祥之長男（64年去世），訴外人王朝
    榮則係王廷祥之次男，林好英、林朝蘭及王朝榮均係王廷祥
    之繼承人，林朝蘭去世後，伊等即為王廷祥合法繼承人。王
    廷祥所遺留19筆土地因未辦繼承，暫由王朝榮負責管理，王
    朝榮於76年8月徵得所有繼承人同意將上開19筆土地中之4筆
    土地（即新店市○○段員潭子坑小段155-3、155-7〈應有部
    分2/3〉、159、159-4 地號土地）（下稱系爭土地）售予訴
    外人陳春淵、陳兩全、楊俊啟、潘英穗等4 人（下稱陳春淵
    等4人），繼承人於76年8月收取土地買賣訂金後，便開始陸
    續申請印鑑證明，並將印鑑證明及印鑑章繳交王朝榮以辦理
    買賣及繼承相關事宜，買賣雙方於76年訂立土地買賣契約書
    ，賣方之契約由王朝榮負責保管。惟王朝榮與陳春淵等4 人
    為規避系爭土地中155-3及155-7地號土地承租人之優先購買
    權（兩地租期至76年底屆滿），在簽訂買賣契約後，未辦理
    產權移轉以避人耳目，王朝榮延至78年以買賣系爭土地文件
    需補行蓋章為由，再向所有繼承人（含原告）索取印鑑章及
    印鑑證明後，偽造伊等保證被繼承人林朝蘭、林好英已於46
    年11月25日拋棄繼承之保證書，向台北縣新店地政事務所辦
    理獨自辦理繼承王廷祥遺留19筆土地之登記，再將系爭土地
    移轉過戶予陳春淵等4 人，侵害伊等對繼承財產之所有權，
    嗣王朝榮於92年去世，被告皆係其繼承人，伊等依民法第76
    7 條前段之所有物返還請求權請求被告甲○○返還其繼承王
    朝榮所遺如附表所示之11筆土地。又王朝榮於78年間再將19
    筆土地中之坐落台北縣新店市○○段員潭子坑小段159-2、1
    62-4、162-5、162-6地號等土地出售獲利，伊等爰依不當得
    利法則請求被告連帶給付365,28 8元；如被告所受利益不能
    返還時，則依不當得利法則備位請求被告連帶給付1,883,66
    4 元等情。並聲明：(一)先位聲明：1.被告甲○○應將如附表
    所列11筆土地應有部分返還原告。2.被告甲○○、戊○○○
    、辛○○、午○○、乙○○、丙○○、丁○○應連帶給付原
    告365,288元，及其中107,088元自81 年4月13日起至清償日
    止，其中258,200元自82年5月29日起至清償日止，均按年息
    5%計算之利息。(二)備位聲明：1.被告甲○○、戊○○○、辛
    ○○、午○○、乙○○、丙○○、丁○○應連帶給付原告1,
    883,664元，及其中107,088元自81 年4月13日起至清償日止
    ，其中258,200元自82年5月29日起至清償日止，其中1,518,
    376 元自起訴狀繕本送達之翌日起至清償日止，均按年息5%
    計算之利息。2.願供擔保聲請宣告假執行。
二、被告則以：王廷祥當年入贅林家與林好英結婚，故所生子嗣
    只有次男王朝榮從父姓「王」，長男林朝蘭及三男林添進皆
    從母姓「林」，且家族本有共識，王廷祥死後所遺土地交由
    王朝榮管理、處分，林好英身後所遺土地則交由林朝蘭、林
    添進管理、處分，王、林兩姓土地之地價稅也各自負擔。王
    廷祥於46年10月31日過世後，其名下土地雖一直未辦理繼承
    登記，但在64年12月26日時，王朝榮已單獨向台北縣稅捐稽
    徵處申報為王廷祥之遺產繼承人，倘謂原告於76年至78年間
    僅同意辦理系爭土地等事宜，豈會連買賣土地筆數、地號、
    面積及分配價金等情都不清楚？王朝榮辦理19筆土地過戶事
    宜，係依循家族共識而要求家族成員出具印鑑證明等資料，
    並同意支付款項，順利完成相關過戶事宜，而原告於78 年5
    月所出具之保證書均蓋有原告之印鑑章，自非王朝榮所偽造
    文件，既然原告承認出具該保證書讓王朝榮辦理繼承登記系
    爭土地並出售予陳春淵等4 人，豈能同時否認以該保證書辦
    理其餘15筆土地繼承登記之真正，況衡諸常情，實難認原告
    會多年置王廷祥15筆土地於不顧，而未辦理繼承登記，故原
    告指稱其遲至91、92年始知悉遭王朝榮單獨辦理繼承登記云
    云，顯與常情有違，是原告於93年始提起本件訴訟，其繼承
    回復請求權已逾10年時效而消滅，自不得再提起本件訴訟等
    語置辯。並聲明：原告之訴駁回。
三、查原告之父林朝蘭係王廷祥與林好英之長子，從母姓林，而
    被告之父王朝榮係王廷祥與林子英之次男，從父姓王，而王
    廷祥於46年10月31日死亡，林朝蘭於64年11月13日死亡、王
    朝榮於92年間死亡。王朝榮於78年間檢附原告等人出具保證
    書，將王廷祥所遺19筆土地辦理繼承登記在其名下，並將系
    爭土地移轉登記予陳春淵等4人等事實，為兩造所不爭，復
    有繼承系統表、土地登記謄本、印鑑證明、登記聲請書與登
    記清冊、土地清單及公告現值、土地買賣契約書在卷可稽（
    見本院93年店調字第52號卷第7頁至第44頁），堪信為真實
    。
四、原告本於所有物返還請求權及不當得利法則，先位聲明請求
    被告甲○○返還如附表所示11筆土地，及被告連帶給付原告
    365,288 元；另本於不當得利法則，備位聲明請求被告連帶
    給付原告1,883,664 元等情，為被告所否認，並以上開情詞
    置辯。則本件首應審究為：王朝榮有無以原告名義偽造被繼
    承人林朝蘭、林好英拋棄繼承王廷祥遺產之保證書？茲分項
    敘述如下：
(一)、按84 年7月12日修正前之土地登記規則第42條第1項第5款規
    定：「繼承人如有拋棄其繼承者，應檢附拋棄繼承權有關文
    件，其向其他繼承人表示拋棄者，並應加附印鑑證明」。查
    本件被繼承人王廷祥於46年10月31日死亡，王朝榮於78 年5
    月26日填載繼承系統表時，繼承人計有辰○○○、卯○○○
    、王朝榮、王月汝、林添進、林阿珠、丑○○、巳○○○、
    寅○○○、癸○○、子○○、己○○、壬○○、庚○○、廖
    城、王德隆、林廖素娥、廖德隆、廖合德、廖福全、廖福壽
    等21人。繼承人中之林添進、辰○○○、卯○○○、王月汝
    等4人於76年12月1日始書立繼承權拋棄書，表示拋棄繼承之
    意；林阿珠、巳○○○、寅○○○、丑○○、癸○○、子○
    ○、己○○、壬○○、庚○○等人於78 年5月16日始書立保
    證書，表示渠等之被繼承人林朝蘭、林好英為王廷祥之繼承
    人，林朝蘭於46年11月25日確已依民法第1174條規定拋棄其
    對王廷祥之繼承權，惟因繼承權拋棄書及其印鑑證明皆已遺
    失無法檢附，特此保證其繼承權確已拋棄。廖城、王德隆、
    廖德隆、廖合德、廖福全、廖福壽、林廖素娥等人亦同日書
    立保證書，表示渠等之被繼承人廖王麵、林好英為王廷祥之
    繼承人，廖王麵、林好英於46年11月25日確已依民法第1174
    條規定拋棄其對王廷祥之繼承權，惟因繼承權拋棄書及其印
    鑑證明皆已遺失無法檢附，特此保證其繼承權確已拋棄各等
    語。王朝榮因而於78年9月1日持上開文件單獨向台北縣新店
    地政事務所辦理繼承王廷祥所遺19筆土地等情，此有兩造所
    不爭之繼承權拋棄書、保證書、印鑑證明及土地所有權登記
    聲請書在卷可憑（見本院調字卷第7頁至第12頁、第30 頁至
    第38頁、第50頁至第53頁、本院2 卷第37頁至第46頁），是
    王朝榮依修正前土地登記規則第42條第1項第5款規定，取得
    其他繼承人拋棄繼承文件及印鑑證明，再辦理單獨繼承王廷
    祥所遺19筆土地之登記，堪予認定。
(二)、次按當事人主張有利於己之事實，就其事實有舉證之責任，
    又私人之印章，由自己使用為常態，被人盜用為變態，主張
    變態事實之當事人，自應就此印章被盜用之事實負舉證之責
    任。被上訴人於事實審已自承系爭借據連帶保證人所蓋用之
    印文為其印鑑，係屬真正，則被上訴人自應就其抗辯係遭他
    人盜蓋一節，負舉證責任（最高法院86 年度台上字第717號
    判決意旨參照）。經查：
  1.原告主張王朝榮與陳春淵等4 人為規避系爭土地承租人之優
    先承買權，於76年簽訂買賣私契後，王朝榮延至78年以買賣
    文件補蓋章為由，始向全體繼承人索取印章及印鑑證明，藉
    以偽造被繼承人林朝蘭、林好英已於46年11月25日拋棄繼承
    之保證書，王朝榮得以獨自繼承王廷祥19筆土地遺產云云。
    惟王朝榮與陳春淵等4人究係於76年8月前後或係78年間簽訂
    系爭土地買賣事宜，所引發系爭土地優先承買權之糾紛，前
    經本院91年度訴字第1972號、臺灣高等法院92年度上字第76
    0號、最高法院93年度台上字第838號判決以：王廷祥於46年
    10月31日過世後一直未辦理繼承登記，王朝榮係於76年12月
    1 日始取得繼承人林添進、辰○○○、卯○○○、王月汝之
    繼承權拋棄書；繼於78 年5月16日取得林阿珠、巳○○○、
    寅○○○、丑○○、癸○○、子○○、己○○、壬○○、庚
    ○○、廖城、王德隆、廖德隆、廖合德、廖福全、廖福壽、
    林廖素娥等人保證書，則王朝榮在取得全體繼承人拋棄繼承
    保證書之前，既無法單獨辦理繼承系爭土地，當無甘冒違約
    處罰風險，而違背常情提前在76年8月前後即與陳春淵等4人
    簽訂買賣合約等情，業經本院依職權調閱上開案卷查核屬實
    ，並有上開判決書附卷可稽（見本院1 卷第55頁至第76頁）
    ，原告既未另舉證證明王朝榮早於76 年8月前後即價賣系爭
    土地予陳春淵等4 人等情，則渠等空言主張王朝榮藉此拖延
    至78年再佯以補蓋買賣文件之需，向全體繼承人索取印章及
    印鑑證明偽造保證書云云，自不足採信。
  2.再者，原告並不否認保證書上印文及印鑑證明之真正，卻主
    張遭林朝榮盜蓋云云，既為被告所否認，則原告自應負舉證
    之責，惟原告所傳訊之證人卯○○○與辰○○○於本院審理
    時，經隔離訊問後咸證稱：伊等並沒有要繼承父親所遺留之
    土地，而是給王朝榮繼承，當時王朝榮要賣土地，向伊等要
    印鑑證明及印鑑，就是要給王朝榮去繼承土地等語，堪信為
    實。且證人卯○○○更證陳：兄弟之中只有王朝榮從父姓，
    其他男生則從母姓，故父親土地是由王朝榮管理，也是由王
    朝榮繳稅金，母親土地則由林添進管理，伊並沒有繳過稅金
    等語（見本院2 卷第30頁背面至第32頁背面），經核與王朝
    榮於64年12月26日向台北縣稅捐稽徵處台北縣稅捐稽徵處申
    報其為王廷祥之遺產繼承人，而林添進則以林好英之繼承人
    負責繳納地價稅等情相符，此有地價稅繳納書及遺產稅免稅
    證明書在卷可稽（見本院1 卷第83頁至第85頁），足見卯○
    ○○與辰○○○既本於家族共識，而拋棄繼承王廷祥所遺19
    筆土地，全交由王朝榮繼承之意，則渠等所出具之繼承權拋
    棄書（見本院店調字卷第51頁至第52頁），自非王朝榮以出
    賣系爭土地補行蓋章所偽造之文件甚明，更足以佐證被告辯
    稱：王朝榮繼承王廷祥所遺19筆土地等語為實，是原告既無
    法舉證證明王朝榮有何偽造渠等名義之保證書行為存在，則
    渠等空言主張王朝榮持偽造之保證書辦理單獨繼承王廷祥所
    遺19筆土地，侵害渠等原應繼承財產之所有權云云，自屬無
    理由。
五、綜上而論，原告既無法舉證證明王朝榮有何偽造保證書行為
    ，則王朝榮依當時土地登記規則規定，辦理單獨繼承王廷祥
    所遺19筆土地，自無侵害原告繼承該土地之財產權。從而，
    原告依所有物返還請求權及不當得利請求權，先位聲明請求
    被告甲○○應將如附表所列11筆土地應有部分返還原告。被
    告應連帶給付原告365,288元，及其中107,088元自81年4月1
    3日起至清償日止，其中258,200元自82 年5月29日起至清償
    日止，均按年息5%計算之利息。另本於不當得利法則備位聲
    明請求被告應連帶給付原告1,883,664元，及其中107,088元
    自81年4月13日起至清償日止，其中258,200元自82 年5月29
    日起至清償日止，其中1,518,376 元自起訴狀繕本送達之翌
    日起至清償日止，均按年息5%計算之利息，均無理由，應予
    駁回；原告備位聲明假執行之聲請，亦失所附麗，應併予駁
    回。
六、本件事證已臻明確，兩造其餘攻擊防禦方法，及未經援用之
    證據，經本院斟酌後，認均不足以影響本判決之結果，自無
    逐一詳予論駁之必要，併此敘明。
七、訴訟費用負擔之依據：民事訴訟法第78條。
中    華    民    國    95    年    10    月    18    日
                        民事第一庭法官  傅中樂
以上正本係照原本作成。
如對本判決上訴，須於判決送達後20日內向本院提出上訴狀。
中    華    民    國    95    年    10    月    18    日
                                書記官  葉志昭


司法院資訊處製作；財團法人民間司法改革基金會備份。
